ACORDAO-COMPLETO-2408779

ACÓRDÃO 1055/2020 ATA 14/2020 - PLENÁRIO

VISTOS, relatados e discutidos estes autos que cuidam de Representação oferecida pelo MP/TCU, acerca de possíveis irregularidades no Contrato-STF 59/2019, assinado pelo Supremo Tribunal Federal (STF) , cujo objeto é a contratação de arquiteto, por meio de inexigibilidade de licitação, no valor de R$ 240.000,00.
	ACORDAM os Ministros do Tribunal de Contas da União, reunidos em Sessão Plenária, diante das razões expostas pelo Relator, em:
	9.1. com fulcro nos arts. 81, I, da Lei 8.443/1992, 235 e 237 do RITCU e 103, §1º, da Resolução-TCU 259/2014, conhecer da Representação para, no mérito, considera-la improcedente;
	9.2.	indeferir o requerimento de medida cautelar formulado pelo Subprocurador-Geral do Ministério Público junto ao TCU, Dr. Lucas Rocha Furtado, tendo em vista a inexistência dos pressupostos necessários para adoção da referida medida;
	9.3. enviar cópia do presente Acórdão ao Supremo Tribunal Federal (STF) e ao representante, Subprocurador-Geral do Ministério Público junto ao TCU, Dr. Lucas Rocha Furtado, informando que a presente deliberação, acompanhada do Relatório e do Voto que a fundamenta, está disponível para a consulta no endereço www.tcu.gov.br/acordaos, além de esclarecer que, caso requerido, o TCU poderá fornecer sem custos as correspondentes cópias, de forma impressa.
	9.4. nos termos do art. 237, parágrafo único, c/c o art. 250, inciso I, do Regimento Interno/TCU, arquivar os presentes autos.

Representação em face das despesas pertinentes à ampliação do museu do Supremo Tribunal Federal, considerando, em especial, a possível ofensa aos princípios da economicidade e da moralidade pela realização da obra em momento de crise econômica nacional, bem como a ausência de singularidade do serviço, nada obstante sua contratação haver se dado com fundamento no art. 25, inciso II, da Lei 8.666/1993.

Supremo Tribunal Federal.

3. Interessados/Responsáveis: não há.

13.1. Ministros presentes: José Mucio Monteiro (Presidente), Walton Alencar Rodrigues, Benjamin Zymler, Augusto Nardes, Aroldo Cedraz, Raimundo Carreiro (Relator), Ana Arraes, Bruno Dantas e Vital do Rêgo.
13.2. Ministros-Substitutos presentes: Marcos Bemquerer Costa, André Luís de Carvalho e Weder de Oliveira.

RAIMUNDO CARREIRO

Transcrevo a seguir, nos termos do art. 1º, § 3º, inciso I, da Lei nº 8.443/92, a instrução lavrada no âmbito da Secretaria de Controle Externo da Administração do Estado (peça 31) , cujas conclusões contaram com a anuência do corpo diretivo daquela unidade técnica (peças 32 e 33) .
"INTRODUÇÃO
1.	Cuidam os autos de representação questionando possíveis irregularidades no Contrato-STF 59/2019, assinado pelo Supremo Tribunal Federal (STF) para a contratação de arquiteto (com a pessoa jurídica Paulo A. Mendes da Rocha Arquitetos Associados, CNPJ 49.943.509/0001-67) por meio de inexigibilidade de licitação, no valor de R$ 240.000,00 (peça 1) .
2.	O representante requer também que o TCU averigue a contratação sob os aspectos da economicidade e oportunidade (peça 1) .
HISTÓRICO 
3.	O MPTCU apresentou representação contra o Contrato-STF 59/2019. Alegou que, ainda que não se possa questionar a notória especialização do arquiteto contratado, não ficou caracterizada a singularidade do objeto contratado, conforme exige o inciso II do art. 25 da Lei 8.666/1993 e jurisprudência deste Tribunal (peça 1, p. 3) .
4.	A SecexAdministração fez a análise inicial da representação com pedido de cautelar e elaborou a seguinte proposta de encaminhamento (peça 8, p. 6-7) :
	a) conhecer da representação, satisfeitos os requisitos de admissibilidade previstos nos arts. 81, I, da Lei 8.443/1992, 237 do RITCU e 103, § 1.º, da Resolução-TCU 259/2014; 
	b) realizar oitiva prévia da Diretoria-Geral do STF, com fulcro no art. 276, § 2.º, c/c o art. 250, V, do Regimento Interno do TCU, para que:
	b.1) se pronuncie sobre indícios de irregularidade no contrato Contrato-STF 59/2019, celebrado com a sociedade simples Paulo A. Mendes da Rocha Arquitetos Associados, por inexigibilidade de licitação, sem atendimento ao conjunto de requisitos legais, especialmente quanto à singularidade do objeto contratual, considerando a inicial da presente representação constante à peça 1;
	b.2) apresente demais informações que julgue necessárias e nomeie interlocutores que conheçam a matéria para dirimir ocasionais dúvidas, deles cumprindo informar nome, função/cargo, e-mail e telefone de contato;
	c) realizar diligência à Diretoria-Geral do STF, com fundamento nos artigos 157 e 187 do RITCU, para que forneça ao TCU:
	c.1) o Contrato-STF 59/2019, mediante o qual o órgão contratou, por inexigibilidade de licitação, a pessoa jurídica Paulo A. Mendes da Rocha Arquitetos Associados para elaborar estudo preliminar de arquitetura relacionado à reforma/ampliação do museu do STF:
	c.1.1) cópia de inteiro teor do processo administrativo de contratação, com indispensável inclusão do instrumento negocial primitivo e (se houver) de eventuais aditamentos; 
	c.1.2) cópia da documentação completa relativa à execução, liquidação e pagamento dos serviços executados;
	c.1.3) outras informações que considerar relevantes para o deslinde da matéria; 
	c.2) cópia integral da documentação (deliberação colegiada, licitação etc.) atinente ao projeto de reforma/ampliação do museu do STF; 
5.	O relator, ministro Raimundo Carreiro, ao apreciar a matéria, em análise de cognição sumária, não vislumbrou nos autos elementos suficientes para comprovar a falta de oportunidade, de conveniência e de economicidade das despesas relacionadas à ampliação do museu do STF (peça 11, p. 5) .
6.	Entendeu, naquele momento, que inexistem pressupostos que possam justificar a adoção de medida cautelar para a suspensão da contratação do arquiteto Paulo Mendes da Rocha, por inexigibilidade de licitação, fundamentada no art. 25, inciso II da Lei 8.666/1993 (peça 11, p. 5) .
7.	Acolheu a proposta desta SecexAdministração no sentido de realizar oitiva prévia e diligência, na forma mencionada no item 4 da presente instrução, a fim de colher elementos que possam subsidiar uma decisão acerca da medida cautelar requerida, bem como sobre o mérito da presente representação. 
8.	Ao final decidiu, preliminarmente ao exame dos questionamentos feitos pelo MPTCU e à adoção da medida cautelar pleiteada, conhecer da Representação, por satisfeitos os requisitos de admissibilidade previstos nos arts. 235 e 237, do RITCU c/c o art. 103 da Resolução-TCU 259/2014 (peça 11, p. 5) .
EXAME TÉCNICO
9.	Em resposta à oitiva/diligência promovida por esta Secretaria, por meio do Ofício 381/2019-TCU/SecexAdministração (peça 14) , datado de 19/11/2019, comprovante de entrega constante à peça 14, o STF apresentou, tempestivamente, as informações e esclarecimentos constantes da peça 15.
Respostas à oitiva prévia
10.	O Diretor-Geral do STF, instado a se pronunciar sobre indícios de irregularidade no Contrato 59/2019, considerando a inicial da presente representação prestou as informações que à continuação discorrem-se.
Da gestão responsável dos recursos públicos:
11.	Defendeu que a missão essencial do STF é a prestação da jurisdição constitucional e que essa missão é levada a cabo com uma gestão responsável dos recursos orçamentários, onde são priorizadas despesas que estejam ligadas à função finalística do órgão, ou seja, a de guardião da Constituição (peça 15, p. 1) .
12.	Apresentou o panorama da evolução dos orçamentos do órgão entre 2001 e 2020, valores nominais atualizados pelo IPCA até junho de 2019, para demonstrar que os limites para a elaboração de suas propostas orçamentárias vêm diminuindo, ao ponto de atingir, em 2020, o patamar de 66% do maior orçamento do período, que foi o do ano de 2009. Tudo isso com o intuito de demonstrar que a crise fiscal também atingiu a Suprema Corte (peça 15, p. 2) .
13.	Apresentou gráfico demonstrando a queda no estoque processual do órgão entre 2001 e o primeiro semestre de 2019, onde vislumbra-se um decréscimo da casa dos 140.000 processos, em 2006, para um patamar de um pouco mais de 40.000 processos, no segundo semestre de 2019, com o fim de demonstrar aumento de produtividade da atividade finalística da Suprema Corte (peça 15, p. 2) .
14.	Defendeu que o STF vem adotando políticas de redução contínua de despesas há dez anos, antes mesmo da Emenda Constitucional 95/2016, e que a busca pelo uso eficiente de recursos públicos envolve tomadas de decisões administrativas voltadas para a definição de quais projetos/atividades serão priorizados, para que o órgão alcance seus objetivos institucionais (peça 15, p. 2) .
15.	Alegou que não existe irregularidade em o STF investir em suas demais atribuições, como a de se comunicar com a população por meio de sua história e de seus valores (peça 15, p. 3) .
16.	Acrescentou que a o museu do STF é um canal de comunicação para esclarecer à sociedade suas atribuições, responsabilidades, competências e importância em um Estado Democrático de Direito (peça 15, p. 3) .
17.	Defendeu que esse tipo de investimento tem finalidade educacional de valorizar a História do Brasil, considerando que investir em museu é investir em História, Cultura e Educação, principalmente quando o objeto é o museu da Suprema Corte, instituição que tem mais de 200 anos, desde suas origens (peça 15, p. 3) .
18.	Argumenta que é equivocado considerar que o STF não está alinhado ao momento de austeridade fiscal pelo qual o país passa. O fato de outros órgãos não conseguirem alcançar suas metas não pode servir de parâmetro para se questionar os investimentos considerados estratégicos pela administração da Suprema Corte (peça 15, p. 3) .
19.	Informou que o presidente do STF, ministro Dias Toffoli, na sessão administrativa na qual foi apresentado o projeto vergastado, esclareceu que (peça 15, p. 3) :
	a) o museu do STF constitui peça fundamental no estabelecimento de canal direto de comunicação com a população;
	b) o museu hoje está muito aquém do que já foi no passado e do que seria necessário para transmitir à população, por meio de sua história, o papel institucional da Corte;
	c) em 1999, o museu chegou a ter 472 m2, quando o 3º andar do Ed. Sede ficou totalmente reservado à essa finalidade;
	d) após a transferência da presidência do STF e de seus órgãos diretamente vinculados para o edifício sede, houve redução significativa do espaço do museu;
	e) atualmente o espaço do museu é de apenas 159 m2, insuficiente para a dimensão histórica do STF;
	f) em consequência da redução do espaço destinado ao museu, foi necessária a transferência de parte importante do acervo para o Centro Cultural da Justiça Federal, antiga sede do STF no Rio de Janeiro;
	g) diante desse cenário e da necessidade de o STF melhorar a sua comunicação com a sociedade brasileira, foram iniciados estudos visando o aperfeiçoamento do museu, tendo como enfoque o aproveitamento do subsolo do edifício sede, por ser de posição estratégica para quem faz um percurso de visitação à Corte;
	h) por se tratar de uma Suprema Corte, foi contratado o arquiteto Paulo Mendes da Rocha, considerado o maior arquiteto brasileiro vivo, para a elaboração do estudo preliminar de arquitetura e expografia;
	i) a contratação foi feita ao custo de R$ 240.000,00, valor compatível com o trabalho de um dos maiores arquitetos modernistas da atualidade (mesmo estilo arquitetônico do edifício sede) , ganhador do Prêmio Pritzker (façanha alcançada apenas por outro brasileiro, Oscar Niemeyer) , do Leão de Ouro do Festival de Veneza e do Prêmio Imperial do Japão;
	j) o projeto do novo museu contempla uma área de 1.518,30 m2, que ocupará o subsolo do prédio onde atualmente estão o arquivo, o hall do elevador privativo e o Espaço Menezes Direito.
Da notória especialização do arquiteto contratado:
20.	O Diretor-Geral do STF informou que, após ler o relatório preliminar desta unidade técnica (peça 8) e a representação apresentada pelo MPTCU (peça 1) , considerou que não precisava se manifestar sobre a notória especialização do arquiteto contratado, uma vez que esse ponto não foi questionado nem pela primeira nem pelo segundo (peça 15, p. 3) .
Da natureza singular do serviço contratado:
21.	Sobre a natureza singular do objeto contratado, o Diretor-Geral do STF informou que (peça 15, p. 3) :
	a) o edifício sede do STF, em cujo subsolo será instalado o museu, foi inaugurado em 1960, sendo o único do conjunto predial da Suprema Corte que é tombado dentro da estrutura arquitetônica conhecida como Praça dos Três Poderes;
	b) qualquer obra a ser realizada no edifício sede do STF, pelo fato de ser tombado, merece cuidados maiores do que se exige de uma edificação comum;
	c) recentemente foi iniciada a desocupação do túnel de acesso ao edifício sede do STF (ligação do prédio diretamente à Via S2, sem passar pelo Anexo I, o chamado túnel pantográfico) , que é oriundo do desenho original da edificação quando de sua inauguração em 1960. Durante as obras de desocupação da TV Justiça, que estava funcionando no referido túnel, foram descobertos piso e parede de azulejos cujas características podem remontar à inauguração do STF, material que está sob investigação e análise (fotos constantes à peça 26) . Esta descoberta, além do fato de a edificação ser tombada, chama a atenção para os cuidados que o gestor deve ter com edificação desse tipo, inclusive com projetos arquitetônicos de mudanças internas e com os de engenharia em geral;
	d) com o fim de demonstrar que a administração do STF não está tentando "banalizar" a natureza singular prevista no art. 25, inciso II, da Lei 8.666/1993, realizou levantamento das contratações por inexigibilidade do órgão e chegou-se à conclusão que, nos últimos dez anos, nenhuma delas teve como objeto serviços de arquitetura ou engenharia;
	e) a singularidade do objeto está ligada ao fato de que, na administração pública do país, só há uma Suprema Corte, ícone do Poder Judiciário, um dos Poderes da República, cuja sede remonta ao ano de 1960;
	f) em consonância com o que predica o Acórdão 1074/2013-TCU-Plenário, relator Benjamin Zymler (a natureza singular não deve ser compreendida como ausência de pluralidade de sujeitos em condições de executar o objeto, mas sim como uma situação diferenciada e sofisticada a exigir acentuado nível de segurança e cuidado) , o projeto diz respeito à readequação de espaços dentro de um imóvel tombado, com elevado risco de dano ao patrimônio histórico nacional, que exige do gestor cuidados e nível elevado de segurança, inerentes ao museu de uma Suprema Corte;
	g) o objeto contratado está distante de ser um serviço corriqueiro, despersonalizado, sem características próprias, passível de ser realizado por variados profissionais da arquitetura, dotados de conhecimento científico médio;
	h) seria irresponsável o gestor que, ao planejar a construção do museu do STF, o considerasse objeto comum e rotineiro, mesmo que submetesse a procedimento licitatório;
	i) o debate posto na representação é altamente conceitual e sujeito a subjetividades a respeito do conceito de "natureza singular" e de "situação diferenciada e sofisticada". Por isso o presidente do STF preferiu submeter o caso aos demais ministros da Corte (a caracterização jurídica da inexigibilidade do presente caso) . O resultado foi: dez votos favoráveis à contratação por inexigibilidade, com um voto contrário;
	j) mesmo com o entendimento de que o objeto era singular, tomou-se o cuidado de documentar todo o processo de contratação, inclusive a comprovação do preço.
Fase em que se encontra a contratação:
22.	O Diretor-Geral do STF informou que o projeto de criação do novo museu da Suprema Corte encontra-se na fase de "documentação e comprovação de preço"	 para levar a cabo as novas contratações para a elaboração (1) do anteprojeto, (2) do projeto pré-executivo e (3) do projeto executivo de arquitetura, de expografia, de estruturas e de instalação do referido museu (peça 15, p. 4) .
Resposta à diligência:
23.	Em atenção à diligência realizada, o Diretor-Geral do STF encaminhou os seguintes documentos e informações:
	a) íntegra dos processos administrativos: SEI-STF 8772/2019 (peça 18) , SEI-STF 10064/2019 (peça 19) , SEI-STF 11326/2019 (peças 20, 21 e 22) e SEI-STF 12100/2019 (peça 23) , todos relacionados ao Contrato-STF 59/2019;
	b) íntegra do Processo Administro SEI-STF 12029/2019 (peças 24 e 25) , no qual está sendo feita a instrução para a contratação do serviço de elaboração do anteprojeto, do projeto pré-executivo e do projeto executivo de arquitetura, expografia e de estruturas e instalações;
	c) atas da quarta e da quinta sessões administrativas do STF, realizadas nos dias 16/10/2019 e 24/10/2019, respectivamente (peças 16-17) ;
	d) dados e informações dos interlocutores que conhecem a matéria e que podem dirimir ocasionais dúvidas:
	d.1) Naiara Cabeleira de Araujo Pichler, Secretária de Documentação do STF, naiara.pichler@stf.jus.br e sdo@stf.jus.br, (61) 3217-3500;
	d.2) Eduardo Silva Toledo, Diretor-Geral do STF, Eduardo.toledo@stf.jus.br e gdg@stf.jus.br, (61) 3217-4400.
Análise:
24.	O STF firmou o Contrato 59/2019, em 26/8/2019, por inexigibilidade de licitação, no valor de R$ 240.000,00, com a empresa Paulo A. Mendes da Rocha Arquitetos Associados S/S Ltda., para prestação de serviços técnicos-profissionais especializados para a elaboração de estudo preliminar de arquitetura e expografia concernente à criação do museu da Suprema Corte no subsolo e adjacências de seu edifício sede, contemplando um plano de acesso à suas dependências (peça 19) .
25.	O MPTCU apresentou representação contra a supracitada contratação, solicitando que este Tribunal (1) verifique a qualidade das despesas pertinentes à ampliação do museu do STF, considerando, em especial, a sua economicidade e oportunidade, e (2) determine, cautelarmente, a suspensão da contratação do mencionado arquiteto, por entender que não há o elemento "singularidade do objeto" para fundamentar a inexigibilidade de licitação com o art. 25, inciso II, da Lei 8.666/1993 (peça 1, p. 1) .
26.	O Relator do processo conheceu da Representação, por considerar presentes os requisitos de admissibilidade constantes dos arts. 235 e 237 do RITCU c/c art. 103 da Resolução-TCU 259/201 (peça 11, p. 6) .
27.	Em análise de cognição sumária, considerou, naquele momento, que não havia nos autos elementos suficientes para comprovar a falta de oportunidade, de conveniência e de economicidade das despesas relacionadas à "ampliação do museu" do STF e que inexistiam pressupostos que pudessem justificar a adoção de medida cautelar para a suspensão da contratação do arquiteto Paulo Mendes da Rocha, por inexigibilidade de licitação, fundamentada no art. 25, inciso II da Lei 8.666/1993 (peça 11, p. 5) .
28.	Acolheu a proposta desta SecexAdministração no sentido de realizar oitiva prévia e diligência, a fim de colher elementos que possam subsidiar uma decisão acerca da medida cautelar requerida, bem como sobre o mérito da presente representação (peça 11, p. 5) .
29.	A documentação carreada aos autos pelo Diretor-Geral do STF, cujas principais informações foram relatadas nos itens 11 a 24, servirá de base para a análise e proposta de mérito dos presentes autos.
30.	A administração do órgão decidiu realizar a mudança do seu museu, que atualmente funciona no segundo andar do edifício sede, para recriá-lo no subsolo e adjacências. Isso quer dizer que, diferentemente do que foi noticiado na exordial (peça 1, p. 5) , os serviços técnicos-profissionais especializados não dizem respeito à ampliação, mas à criação do museu do STF no subsolo do edifício sede da Suprema Corte do país, conforme consta no item três do estudo técnico preliminar (ETP) que se encontra à peça 18, p. 1.
31.	No dia 2/8/2019 foi elaborado o ETP da mudança do museu (peça 18, p. 1-2) .
32.	No documento supra definiu-se que seria necessária a contratação de empresa especializada para a elaboração de estudo preliminar de arquitetura e expografia concernente à criação do museu no subsolo e adjacências do edifício sede do STF, contemplando um plano de acessos às suas dependências (peça 18, p. 1) .
33. 	O objeto do Contrato-STF 59/2019 foi a contratação de empresa para prestação de serviços técnicos-profissionais especializados para a elaboração de estudo preliminar de Arquitetura e Expografia concernente à criação do museu no subsolo e adjacências do edifício sede do STF, contemplando um plano de acesso às suas dependências, no valor de R$ 240.000,00 (peça 19, p. 1) .
34.	Para entender melhor o objeto contratado, vale trazer o conceito de expografia.
35.	Segundo Renata Figueiredo Lanz, o termo expografia foi proposto em 1993 e se refere à colocação em exposição de tudo aquilo que diz respeito à ambientação. Tem como objeto a pesquisa de uma linguagem e de uma expressão fiel para traduzir o programa científico de uma exposição, ou seja, se o curador está falando de determinado assunto, o profissional deve buscar a melhor maneira de traduzir os conceitos deste assunto, que pode ser expressado de várias maneiras, por exemplo: se a exposição visa retratar uma "casa romana", deve-se dar atenção às cores de paredes, com cada cor traduzindo emoções que remetem o visitante à época retratada na exposição; escolha da tipografia, escolha da fonte dos texto apresentados que melhor remete o visitante à época do que está sendo exposto; cenografia, aí incluída a dramaticidade de uma iluminação que pode nos remeter a lugares, instigar sentimentos etc. (peça 27, 1) .
36.	Desta definição pode-se extrair que, sendo um dos objetos do contrato a expografia, surge uma particularidade no objeto a ser executado que requer conhecimentos de Arquitetura, Museologia e História das Artes, no mínimo. A construção de um museu exige do profissional conhecimento do estilo arquitetônico da edificação e do acervo a ser exibido. Cada acervo a ser exibido tem suas características peculiares, tais como: ambientação, harmonia ente os espaços e com o que está sendo exposto, além do estilo arquitetônico da edificação. Não é de se esperar que qualquer arquiteto, seja ele especialista em construção de museu com linguagem Bizantina, Românica, Renascentista, Barroca, Romântica ou Neoclássica seja ele também apto para projetar um espaço do vulto e peculiaridades de um museu da Suprema Corte do país, que tem característica arquitetônica particular. Neste caso há quase que uma tangência entre a exigência da notória especialização com a da particularidade do objeto. Uma coisa está imbrica na outra. Um notório projetista de museu de arte Bizantina dificilmente seria o mais indicado para projetar o museu da Suprema Corte do país. Um arquiteto especializado em arte moderna talvez não seja capacitado a lidar com a particularidade de projetar um museu em um espaço tombado como patrimônio histórico.
37.	Sob o ponto de vista artístico, a elaboração de um projeto básico executivo para a construção ou montagem de um museu requer matizes muito delicados que, por si só, afasta esse objeto de ser classificado como um serviço corriqueiro, despersonalizado, sem características próprias, passível de ser realizado por variados profissionais da arquitetura, dotados de conhecimento científico médio.
38.	A International Council of Museums (ICOM) , respeitadíssimo órgão internacional, em 6/7/2001, expediu o conceito de museu como sendo uma instituição permanente, sem fins lucrativos, a serviço da sociedade e do seu desenvolvimento, aberta ao público e que adquire, conserva, investiga, difunde e expõe os testemunhos materiais do homem e de seu entorno, para educação e deleite da sociedade (peça 29, p. 4) .
39.	A instância superior do patrimônio histórico e artístico brasileiro (IPHAN) conceitua o museu como uma instituição com personalidade jurídica própria ou vinculada a outra instituição com personalidade jurídica, aberta ao público, a serviço da sociedade e de seu desenvolvimento e que apresenta as seguintes características (peça 29, p. 4) :
	a) trabalho permanente com o patrimônio cultural, em suas diversas manifestações;
	b) a presença de acervos e exposições colocadas a serviço da sociedade com o objetivo de propiciar a ampliação do campo de possibilidades de construção identitária, a percepção crítica da realidade, a produção de conhecimentos e oportunidades de lazer;
	c) a utilização do patrimônio cultural como recurso educacional, turístico e de inclusão social;
	d) a vocação para a comunicação, a exposição, a documentação, a investigação, a interpretação e a preservação de bens culturais em suas diversas manifestações;
	e) a democratização do acesso, uso e produção de bens culturais para a promoção da dignidade da pessoa humana;
	f) a constituição de espaços democráticos e diversificados de relação e mediação cultural, sejam eles físicos ou virtuais;
40.	As definições acima estão em consonância com as descrições dos serviços contratados constantes no termo de referência constante à peça 18, p. 47, o que demonstra que o gestor sabe exatamente onde está aplicando os recursos públicos, de onde ressalta o interesse público, ao dizer que:
	a) um museu, em essência, é comunicação que se dá pelas diversas linguagens utilizadas nos seus espaços expositivos;
	b) a área atualmente destinada ao museu é de aproximadamente 67 m², espaço notoriamente aquém do necessário para a exposição do acervo;
	c) busca-se a adequação dos espaços existentes no STF para assegurar a visitação e a visualização do acervo da Suprema Corte, bem como a conexão pública desse museu, em vista de sua privilegiada localização na cidade;
	d) a área de abrangência do estudo contempla o subsolo do edifício sede e suas adjacências, nas quais se incluem o subsolo do edifício sede, que atualmente contempla o setor de arquivo, no total de 1.100,90 m²; hall do elevador privativo, 215,50 m² e corredor do túnel - Espaço Menezes Direito, 201,90m²;
	e) nesse estudo devem ser apresentadas intervenções de reforma, adaptação e requalificação dos espaços existentes, assim como a possibilidade de planos de acessos autônomo para o museu;
	f) o projeto de arquitetura, para efeito da contratação, ficou definido como a organização espacial do programa do museu, o que inclui a ordenação de fluxos, circulações e acessos, assim como a proposição de aberturas que permitam a incidência de luz e ventilação ao espaço expositivo;
	g) o projeto de expografia deve ser constituído tanto pelo aparato existente destinado à exibição do acervo do museu, como pelo seu mobiliário e organização espacial;
	h) como produtos do estudo preliminar de arquitetura e expografia deverão ser entregues desenhos gerais em escala de 1:200; plantas, cortes e elevações; desenhos em escalas variadas; peças de mobiliário e dispositivos expográficos; modelos eletrônicos e vistas extraídas de modelos digitais que possibilitem maior compreensão dos atributos do projeto.
41.	Agrega mais um matiz à contratação o fato de o edifício sede do STF ser tombado pelo Instituto do Patrimônio Histórico e Artístico Nacional (IPHAN) , Processo-IPHAN 1550-T/2007, por fazer parte do complexo de construções conhecido como Praça dos Três Poderes (peça 30, p. 2) .
42.	Entende-se que a elaboração de estudo preliminar de arquitetura e expografia concernente à criação do museu no subsolo e adjacências do edifício sede do STF, edificação tombada pelo IPHAN, tampouco pode ser considerada como objeto passível de ser classificado como um serviço corriqueiro, despersonalizado, sem características próprias, passível de ser realizado por variados profissionais da arquitetura, dotados de conhecimento científico médio. 
43.	Note-se que a falta de cuidado com o patrimônio histórico e artístico nacional pode causar e vem causando prejuízos irreparáveis à Arte nacional, como os fatos citados pelo Diretor-Geral do STF, ocorridos no túnel pantográfico, onde foram danificados parte do piso e da parede, em reformas anteriores, conforme imagens constantes à peça 26; isso sem falar nas edificações de palácios, monumentos e igrejas de cidades brasileiras tombadas não apenas pelo IPHAN, mas também considerados patrimônio histórico e cultural da humanidade pela Unesco, que sofrem danos por falta de recursos públicos para manutenção e reforma ou por falta de consciência da importância do patrimônio em si.
44.	Merece destaque o fato de o ministro presidente do STF ter levado o caso da contratação do supracitado arquiteto para a elaboração do anteprojeto, do projeto pré-executivo e do projeto executivo de arquitetura, expografia e de estruturas e instalações, com fundamento nos artigos 13, I e 25, II, § 1º da Lei 8.666/1993 (inexigibilidade de licitação) , conforme consta à peça 16, à apreciação administrativa dos demais ministros da Suprema Corte, por considerar, dentre outras coisas, que se trata de um "projeto único".
45.	A contratação foi aprovada, por maioria, dez votos favoráveis contra um voto contrário, conforme consta à peça 17.
46.	Esse fato evidencia que os ministros da Suprema Corte, ao decidirem, administrativamente, aprovar a contração do arquiteto Paulo Mendes da Rocha, por inexigibilidade de licitação, o fizeram por considerar que estavam diante de objeto que não poderia ser classificado como um serviço corriqueiro, despersonalizado, sem características próprias, passível de ser realizado por variados profissionais da arquitetura, dotados de conhecimento científico médio.
47.	O reconhecimento da natureza singular do objeto deu-se já na fase de planejamento administrativo, onde consta a justificativa para a contratação por inexigibilidade, conforme consta à peça 18, p. 54, o que demonstra que os responsáveis pela aprovação e elaboração do projeto já tinham consciência da particularidade do objeto a ser pactuado.
48.	A demonstração do cálculo dos honorários inerentes ao Contrato 59/2019 constam à peça 18, p. 13, e foram calculados com base no Módulo I da tabela de honorários de serviços fornecida pelo Conselho de Arquitetura e Urbanismo do Brasil.
49.	A assessoria jurídica do órgão pugnou pela legalidade da contratação, conforme consta à peça 18, p. 64-65 e 118.
50.	A primeira fase da elaboração do projeto, tendo por instrumento de realização o Contrato-STF 59/2019 (R$ 240.000,00) , foi empenhada (peça 18, p. 86) , liquidada (peça 22, p. 18, 23, 26, 28, peça 23, p. 10-11) e paga: notas fiscais 16, 17 e 18 (peça 22, p. 32; peça 23, p. 2, 13, 17-22) . Ou seja, concluída.
51.	Os projetos seguintes estão em fase de contratação de equipe multidisciplinar de arquitetos e engenheiros da empresa Paulo Archias Mendes da Rocha Arquitetos Associados S/S para o desenvolvimento de anteprojeto, projeto legal, de projeto pré-executivo e de projeto executivo de arquitetura, expografia e instalações referentes à criação do museu do STF, conforme termo de referência e projeto básico constante à peça 24, p. 1-8.
52.	A estimativa do custo dos itens e serviços a serem contratados é a seguinte (peça 24, p. 1) :
	a) anteprojeto: R$ 618.000,00;
	b) projeto legal e pré-executivo: R$ 721.000,00;
	c) projeto executivo: R$ 721.000,00.
53.	A memória de cálculo dos honorários dos serviços acima descritos encontra-se à peça 24, p. 20-23.
54.		O vasto curriculum vitae do arquiteto Paulo A. Mendes da Rocha encontra-se à peça 18, p. 15-46.
55.	Vale repisar que não é objeto da presente representação o requisito "notória especialização" exigido para a contratação por inexigibilidade, conforme ressalta o próprio denunciante à peça 1, p. 3.
56.	O que se questiona é a natureza singular do objeto contratado e a qualidade da despesa, considerando a sua economicidade e oportunidade.
57.	No que diz respeito à economicidade, tendo em vista que ficou demonstrada a forma de cálculo dos honorários dos serviços (peça 18, p. 13 e peça 24, p. 15-46) , tendo em vista também que o parecerista jurídico chancelou a forma de cálculo do custo da contratação, considera-se que não há indícios de que a contratação seja antieconômica. 
58.	O fato de o país está passando por uma crise econômica não é suficiente para considerar antieconômica ou não oportuna a aplicação de recursos públicos da Suprema Corte na construção do seu museu.
59.	O órgão dispunha de disponibilidade orçamentária para executar o contrato objeto da presente representação, conforme nota de empenho constante à peça 18, p. 86.
60.	Dessa forma, não há elementos fáticos para se falar que a despesa foi inoportuna, não conveniente nem antieconômica, considerando que houve demonstração do cálculo dos honorários, que o parecerista jurídico chancelou o cálculo, que o STF dispõe de orçamento próprio autorizado pelo Poder Legislativo, de autonomia orçamentária e financeira, que dispunha de disponibilidade orçamentária para firmar o Contrato-STF 59/2019 e que a aplicação dos recursos no objeto em questão está inserida na discricionariedade do administrador e, principalmente, porque o colegiado da Suprema Corte aprovou, administrativamente, a aplicação dos recursos na construção do museu e a contratação do arquiteto Paulo Mendes da Rocha por inexigibilidade de licitação, condicionada à existência de recursos orçamentários e à observância da legislação que rege as licitações públicas (peça 17, p. 1-2) .
61.	Resta a análise da singularidade do objeto.
62.	A jurisprudência do Tribunal é farta em condicionar a aplicação do art. 25, inciso II, da Lei 8.666/1993, inexigibilidade de licitação, a serviços técnicos especializados, entre os mencionados no art. 13 da referida lei, de natureza similar, tal como posto na Súmula-TCU 252/2010:
SÚMULA TCU 252: A inviabilidade de competição para a contratação de serviços técnicos, a que alude o art. 25, inciso II, da Lei 8.666/1993, decorre da presença simultânea de três requisitos: serviço técnico especializado, entre os mencionados no art. 13 da referida lei, natureza singular do serviço e notória especialização do contratado.
63.	A quantidade de enunciados relacionados à supracitada súmula é enorme, conforme consta à peça 28, o que demonstra a sutileza do assunto, valendo ressaltar que não foi encontrado no banco de jurisprudência deste Tribunal caso igual ao aqui em questão, onde se questionou a contratação de especialista para projetar um museu, por inexigibilidade, tampouco foi encontrado julgado que classificou o projeto de um museu como objeto de natureza não singular .
64.	Dentre tantos julgados, utilizar-se-á como parâmetro os conceitos trazidos no voto condutor do Acórdão 2993/2018-TCU-Plenário (Relator Bruno Dantas) , por coletar definições balizadas em outros tantos acórdãos relacionados à inexigibilidade do art. 25, inciso II, da Lei 8.666/1993, por ter sido apreciado pelo plenário desta Corte de Contas na sessão de 12/12/2018, há menos de um ano.
65.	Para que se avalie regularidade da inexigibilidade de licitação, é necessário verificar se o objeto possui natureza singular e se o contratado possui notória especialização, requisitos que caracterizam a inviabilidade de competição para contratação de serviços técnicos especializados, conforme alude o art. 25, inciso II, da Lei 8.666/1993, bem como o art. 30, inciso II, da Lei 13.303/2016 (item 16 do voto condutor do Acórdão 2993/2018-TCU-Plenário, Relator Bruno Dantas) .
66.	A singularidade pressupõe complexidade e especificidade, devendo ser compreendida como uma situação diferenciada e sofisticada que exige grande nível de segurança, restrição e cuidado (item 25 do voto condutor do Acórdão 2993/2018-TCU-Plenário, Relator Bruno Dantas) .
67.	Após a exposição das chaves para classificar o objeto do contrato como de natureza singular, consoante Súmula-TCU 252/2010, considerando os itens 16 e 25 do voto condutor do Acórdão 2993/2018-TCU-Plenário, Relator Bruno Dantas, conclui-se que o objeto do Contrato-STF 59/2019 possui natureza singular, sendo que sua singularidade está contida na complexidade e especificidade, caracterizada pela situação diferenciada e sofisticada que exige grande nível de segurança, restrição e cuidado, por se tratar de um projeto de construção de um museu da Suprema Corte do país e por ser uma instalação em edificação tombada pelo IPHAN.
CONCLUSÃO
68.	Consoante já se manifestou o relator do processo, a representação deve ser conhecida, por presentes os requisitos de admissibilidade constantes dos arts. 81, I, da Lei 8.443/1992, 235 e 237 do RITCU e 103, §1º, da Resolução-TCU 259/201 (peça 11, p. 2) .
69.	Considerando as análises constantes nos itens 31 a 69 da presente instrução, conclui-se que:
	a) o objeto do Contrato-STF 59/2019 possui natureza singular;
	b) sua singularidade está contida na complexidade e especificidade, caracterizada pela situação diferenciada e sofisticada que exige grande nível de segurança, restrição e cuidado, por se tratar de um projeto de construção de um museu da Suprema Corte do país e por ser uma instalação em edificação tombada pelo IPHAN.
70.	Considerando as análises constantes nos itens 59 a 62, conclui-se que não há nos autos elementos suficientes para comprovar a falta de oportunidade, de conveniência e de economicidade das despesas relacionadas à ampliação do museu do STF.
71.	Considerando as análises constantes nos itens 31 a 69, conclui-se que inexistiam pressupostos que pudessem justificar a adoção de medida cautelar para a suspensão da contratação do arquiteto Paulo Mendes da Rocha, por inexigibilidade de licitação, fundamentada no art. 25, inciso II da Lei 8.666/1993, por não estarem presentes nos autos os requisitos do fumus boni iuris e do periculum in mora.
72.		Além disso, diante dos fatos apurados, concluiu-se pela improcedência da presente representação, razão pela qual se proporá o seu arquivamento.
PROPOSTA DE ENCAMINHAMENTO
73.		Ante todo o exposto, submetem-se os autos à consideração superior, propondo:
	a) conhecer da presente representação, satisfeitos os requisitos de admissibilidade previstos nos arts. 81, I, da Lei 8.443/1992, 235 e 237 do RITCU e 103, §1º, da Resolução-TCU 259/201, para, no mérito, considerá-la improcedente;
		b) indeferir o requerimento de medida cautelar formulado pelo Subprocurador-Geral do Ministério Público junto ao TCU, Dr. Lucas Rocha Furtado, tendo em vista a inexistência dos pressupostos necessários para adoção da referida medida;
	c) comunicar ao STF e ao representante a decisão que vier a ser adotada nestes autos;
	d) arquivar os presentes autos, nos termos do art. 237, parágrafo único, c/c o art. 250, inciso I, do Regimento Interno/TCU."
MANIFESTAÇÃO DO MINISTÉRIO PÚBLICO JUNTO AO TCU
	O Ministério Público junto ao TCU, representado pelo Subprocurador-Geral Lucas Rocha Furtado, ora representante, manifestou-se em desconformidade com a proposta da unidade técnica, conforme o Parecer lançado à peça 35, a seguir integralmente transcrito.
"Trata-se de representação por mim apresentada a essa Corte de Contas em face das despesas pertinentes à ampliação do museu do Supremo Tribunal Federal, considerando, em especial, a aparente ofensa aos princípios da economicidade e da moralidade pela realização da obra em momento de crise econômica nacional, bem como a ausência de singularidade do serviço, nada obstante sua contratação haver se dado com fundamento no art. 25, inciso II, da Lei 8.666/1993.
A instrução à peça 31 informa as providências adotadas para o levantamento de informações sobre a obra em questão, examina as informações prestadas pelo órgão jurisdicionado e, ao final, propõe que a presente representação seja conhecida para, no mérito, ser considerada improcedente.
Com as devidas vênias, discordo da proposta da unidade técnica.
A ausência de oportunidade e de economicidade da obra não se revela apenas perante a inadequação orçamentária ou do preço da despesa, como parece supor a unidade técnica, mas também conforme a percepção moral que a sociedade terá dela. A lei orçamentária contém mera previsão de gastos, coerentes com o cenário econômico suposto durante sua elaboração. A alteração posterior desse cenário impõe aos gestores, como decorrência do princípio da moralidade, a reavaliação da oportunidade da despesa e não apenas que decidam sobre sua realização meramente sob o crivo da existência de sua autorização formal. É claro que, sob essa ótica, o exame dá margem a interpretações subjetivas, o que, porém, não exclui a possibilidade e a necessidade de fiscalização pelos órgãos de controle. Interpretações subjetivas não se confundem com interpretações claramente destituídas de razoabilidade, como é o caso de elevadas despesas realizadas por órgão público em finalidades desvinculadas da sua função essencial, sobretudo em momentos como o presente, no qual são exigidos do contribuinte esforços sem precedentes para o equilíbrio fiscal do Estado.
Também discordo de que o caso em tela apresente a singularidade exigida pelo art. 25, inciso II, da Lei 8.666/1993 para a contratação sem a realização de licitação. Basta ver que, conforme as justificativas apresentadas pelo gestor, o fato que torna a obra singular - ser realizada em prédio objeto de tombamento histórico - não está relacionado com a notória especialização do profissional contratado diretamente - conhecido pela sua expertisse na área de museus.
Ante o exposto, proponho que a presente representação seja considerada procedente, de modo que o Tribunal determine a suspensão da contratação em tela, além de promover a audiência dos gestores que foram responsáveis pela sua efetivação sem a realização da regular licitação."
	É o Relatório.

não há

Subprocurador-Geral Lucas Rocha Furtado.

REPRESENTAÇÃO. POSSÍVEIS IRREGULARIDADES EM CONTRATO DO SUPREMO TRIBUNAL FEDERAL. AUSÊNCIA DE INÍDICIOS DE ILEGALIDDE OU ATO ANTIECONÔMICO. CONHECIMENTO. IMPROCEDÊNCIA. CIÊNCIA AOS INTERESSADOS. ARQUIVAMENTO.

REPRESENTAÇÃO (REPR)

Secretaria de Controle Externo da Administração do Estado (SecexAdmin).

Relato o presente em razão da Lista de Unidades Jurisdicionadas do biênio 2019-2020
2.	A Representação em análise pode ser conhecida, visto que estão presentes os requisitos de admissibilidade previstos nos arts. 81, I, da Lei 8.443/1992, 235 e 237 do RITCU e 103, §1º, da Resolução-TCU 259/2014.
3.	Como visto no Relatório antecedente, trata-se de Representação oferecida pelo MP/TCU, acerca de possíveis irregularidades no Contrato-STF 59/2019, assinado pelo Supremo Tribunal Federal (STF) para a contratação de arquiteto (com a pessoa jurídica Paulo A. Mendes da Rocha Arquitetos Associados, CNPJ 49.943.509/0001-67) por meio de inexigibilidade de licitação, no valor de R$ 240.000,00 (peça 1) . O representante requer também que o TCU averigue a contratação sob os aspectos da economicidade e oportunidade.
4.	Por meio da instrução à peça 8 a SecexAdministração propôs conhecer da Representação e realização de oitiva e diligência ao STF.
5.	Com base na instrução inicial da unidade técnica (peça 8) , em análise de cognição sumária, não vislumbrei nos autos elementos suficientes para comprovar a falta de oportunidade, de conveniência e de economicidade das despesas relacionadas à ampliação do museu do STF (peça 11, p. 5) .
6.	Diante da inexistência dos pressupostos que pudessem justificar a adoção de medida cautelar para a suspensão da contratação do arquiteto Paulo Mendes da Rocha, por inexigibilidade de licitação, fundamentada no art. 25, inciso II da Lei 8.666/1993 (peça 11, p. 5) , por meio do Despacho à peça 11, de 19/11/2019, acolhi a proposta da SecexAdministração no sentido de realizar oitiva prévia e diligência ao STF, a fim de colher elementos que subsidiassem uma decisão acerca da medida cautelar requerida, bem como sobre o mérito da presente Representação. 
7.	A oitiva do STF foi efetivada por intermédio do Ofício 0381/2019 - SecexAdmin, de 20/11/2019 (peça 13) . A Suprema Corte teve ciência em 20/11/2019 (peça 14) e apresentou sua manifestação em 28/11/2019 (peça 15) , bem como elementos adicionais juntados aos autos em 6/12/2019 (peças 16 a 30) .
8.	Após a análise dos elementos apresentados pelo STF, por meio da instrução à peça 31, de 24/3/2020, a SecexAdministração propõe conhecer da Representação e, no mérito, considerá-la improcedente.
9.	Mediante o Despacho à peça 34, de 25/3/2020, encaminhei os autos para pronunciamento do MP/TCU que, representado pelo Subprocurador-Geral Lucas Rocha Furtado, ora representante, divergiu do encaminhamento oferecido pela SecexAdmin, e reiterou o pedido inicial.
****
11.	No mérito, desde já, registro que acolho integralmente as conclusões presentes nos pareceres uniformes da unidade técnica, as quais adoto como razões de decidir. A análise empreendida pela SecexAdministração abordou com propriedade e profundidade os argumentos consignados pelo representante.  
12.	O objeto do Contrato-STF 59/2019, elaboração de estudo preliminar de arquitetura e expografia concernente à criação do museu no subsolo e adjacências do edifício sede do STF, edificação tombada pelo IPHAN, não pode ser classificado como serviço corriqueiro, despersonalizado, sem características próprias, passível de ser realizado por variados profissionais da arquitetura, dotados de conhecimento científico médio.
13.	Quanto a este ponto transcrevo esclarecedor excerto da instrução da unidade técnica (peça 31) : 
36.	Desta definição pode-se extrair que, sendo um dos objetos do contrato a expografia, surge uma particularidade no objeto a ser executado que requer conhecimentos de Arquitetura, Museologia e História das Artes, no mínimo. A construção de um museu exige do profissional conhecimento do estilo arquitetônico da edificação e do acervo a ser exibido. Cada acervo a ser exibido tem suas características peculiares, tais como: ambientação, harmonia ente os espaços e com o que está sendo exposto, além do estilo arquitetônico da edificação. Não é de se esperar que qualquer arquiteto, seja ele especialista em construção de museu com linguagem Bizantina, Românica, Renascentista, Barroca, Romântica ou Neoclássica seja ele também apto para projetar um espaço do vulto e peculiaridades de um museu da Suprema Corte do país, que tem característica arquitetônica particular. Neste caso há quase que uma tangência entre a exigência da notória especialização com a da particularidade do objeto. Uma coisa está imbrica na outra. Um notório projetista de museu de arte Bizantina dificilmente seria o mais indicado para projetar o museu da Suprema Corte do país. Um arquiteto especializado em arte moderna talvez não seja capacitado a lidar com a particularidade de projetar um museu em um espaço tombado como patrimônio histórico.
14.	Há de se levar em conta, ainda, o fato de o edifício sede do STF ser tombado pelo Instituto do Patrimônio Histórico e Artístico Nacional (IPHAN)  (Processo-IPHAN 1550-T/2007) , por fazer parte do complexo de construções conhecido como Praça dos Três Poderes (peça 30, p. 2) .
15.	Ademais, conforme mencionado pelo Diretor-Geral do STF, a falta de zelo com o patrimônio histórico e artístico nacional pode causar e vem causando prejuízos irreparáveis à Arte nacional, como os fatos ocorridos no túnel pantográfico, onde foram danificados parte do piso e da parede, em reformas anteriores, conforme imagens constantes à peça 26.
16.	Merece destaque o fato de o Ministro Presidente do STF ter levado o caso da contratação do ora analisada à apreciação administrativa dos demais ministros da Suprema Corte, por considerar, dentre outras coisas, que se trata de um "projeto único", conforme consta à peça 16. A contratação foi aprovada, por maioria, dez votos favoráveis contra um voto contrário, conforme consta à peça 17
17.	Vale ressaltar que o curriculum vitae do arquiteto Paulo A. Mendes da Rocha encontra-se à peça 18, p. 15-46, comprovando sua notória especialização.
18.	No que se refere à economicidade, considerando que ficou demonstrada a forma de cálculo dos honorários dos serviços (peça 18, p. 13 e peça 24, p. 15-46) , e tendo em vista que o parecerista jurídico do órgão chancelou a forma de cálculo do custo da contratação, considero não haver indícios de que a contratação seja antieconômica.
19.	Além disso, conforme evidenciado nos autos, o STF dispunha de disponibilidade orçamentária para executar o contrato objeto da presente representação, conforme nota de empenho constante à peça 18, p. 86.
20.	Em suma, não há elementos fáticos que apontem que a despesa foi inoportuna, não conveniente nem antieconômica, tendo em vista que:
a) houve demonstração do cálculo dos honorários; 
b) o parecerista jurídico chancelou o cálculo;
c) o STF dispõe de orçamento próprio autorizado pelo Poder Legislativo, de autonomia orçamentária e financeira, dispunha de disponibilidade orçamentária para firmar o Contrato-STF 59/2019;
d) a aplicação dos recursos no objeto em questão está inserida na discricionariedade do administrador;
e) o Colegiado do STF aprovou, administrativamente, a aplicação dos recursos na construção do museu e a contratação do arquiteto Paulo Mendes da Rocha por inexigibilidade de licitação, condicionada à existência de recursos orçamentários e à observância da legislação que rege as licitações públicas (peça 17, p. 1-2) .
21.	Na Representação, o MP/TCU reconhece a notória especialização do arquiteto contratado, mas alegou que não ficou caracterizada a singularidade do objeto, verbis:
" (...) ainda que não se possa questionar a notória especialização do arquiteto contratado, não ficou caracterizada a singularidade do objeto contratado, conforme exige o inciso II do art. 25 da Lei 8.666/1993 e jurisprudência deste Tribunal (peça 1, p. 3) ."
22.	Quanto à singularidade do objeto, conforme apontado pela unidade técnica, a jurisprudência do Tribunal é pacífica em condicionar a aplicação do art. 25, inciso II, da Lei 8.666/1993, inexigibilidade de licitação, a serviços técnicos especializados, entre os mencionados no art. 13 da referida lei, de natureza similar, tal como posto na Súmula-TCU 252/2010:
SÚMULA TCU 252: A inviabilidade de competição para a contratação de serviços técnicos, a que alude o art. 25, inciso II, da Lei 8.666/1993, decorre da presença simultânea de três requisitos: serviço técnico especializado, entre os mencionados no art. 13 da referida lei, natureza singular do serviço e notória especialização do contratado
23.	Diante da complexidade e da especificidade do objeto, caracterizada pela situação diferenciada que exige elevado nível de segurança, restrição e cuidado, por se tratar de um projeto de construção de um museu da Suprema Corte do país e por ser uma instalação em edificação tombada pelo IPHAN, acolho a conclusão da unidade técnica no sentido de considerar que que o objeto do Contrato-STF 59/2019 possui natureza singular.
24.	Portanto, diante de todo o exposto ao longo do presente voto, a Representação em análise deve ser considerada improcedente e, por consequência, o pedido de adoção de medida de cautelar deve ser indeferido.
25.	Por fim, registro que não está afastada a possibilidade de que, em momento posterior, o Tribunal possa analisar a questão, em ação de controle específica, se for o caso.
26.	Ante o exposto, voto por que o Tribunal adote a minuta de acórdão que ora submeto à apreciação deste Colegiado.
TCU, Sala das Sessões Ministro Luciano Brandão Alves de Souza, em 29 de abril de 2020.
RAIMUNDO CARREIRO 
Relator